【裁判字號】    90,訴,466
【裁判日期】    900928
【裁判案由】    違反水土保持法等
【裁判全文】
臺灣基隆地方法院刑事判決                            九十年度訴字第四六六號
    公  訴  人  臺灣基隆地方法院檢察署檢察官
    被      告  甲○○
右列被告因違反水土保持法案件，經檢察官提起公訴（九十年度偵字第一二四三號）
，本院判決如左：
    主      文
甲○○在公有山坡地未經同意擅自占用，致生水土流失未遂，處有期徒刑伍月，如易
科罰金以參佰元折算壹日，緩刑參年。如附圖所示Ａ部分之鐵皮屋（面積陸拾貳平方
公尺）、Ｂ部分之水泥平台、階梯（面積柒拾肆公尺）、Ｃ部分之檔土牆（面積拾捌
公尺）均沒收。
    事      實
一、甲○○明知坐落基隆市○○區○○段七二七地號之土地係經行政院核定及台灣省
    政府公告屬中華民國所有之公有山坡地，由財政部國有財產局管理，未經財政部
    國有財產局之同意，不得擅自占用或設置工作物，竟意圖為自己不法之利益，未
    經國有財產局同意，擅自於民國八十九年八月間某日，將原占用於附圖所示Ａ部
    分土地上木屋拆除，於原址興建鐵皮屋一棟，占用面積達六十二平方公尺，於Ｂ
    部分土地設置水泥平台、階梯等工作物，占用面積為七十四平方公尺，於Ｃ部分
    土地設置檔土牆，占用面積為十八平方公尺，幸未致生水土流失。嗣於八十九年
    十月二十日上午九時三十分許基隆市政府建設局山坡地查報取締小組人員至現場
    勘查始發覺上情。
二、案經基隆市警察局第四分局報告台灣基隆地方法院檢察署檢察官偵查起訴。
    理  由
一、訊據被告甲○○坦承於右揭時地興建鐵皮屋、設置水泥平台、階梯及檔土牆等事
    實不諱，核與證人即國有財產局北區基隆辦事處職員李慧珍證述被告於上開地號
    土地上設置工作物之行為，未經國有財產局同意等情相符，且基隆市○○區○○
    段七二七地號之土地，屬中華民國所有，並經行政院核定及臺灣省政府公告屬於
    山坡地保育利用條例及水土保持法所稱之山坡地之事實，不惟有土地登記謄本一
    份附卷可稽外，亦有臺灣省政府於八十六年十月八日以八六府農水字第一六八八
    六七號公告暨所附臺灣省山坡地範圍地段明細表（訂正後）、台灣省政府八十七
    年四月八日八七府農林字第二三一七五號公告暨附件影本等各一件在卷為憑。又
    被告未經依法申請核准即於附圖所示Ａ、Ｂ、Ｃ部份國有山坡地上占用並興建工
    作物如事實欄所載之情形及面積，亦經基隆市政府建設局山坡地查報小組、臺灣
    基隆地方法院檢察署檢察官及本院分別至現場勘驗屬實，並囑託基隆市安樂區地
    政事務所至現場測量明確，有基隆市山坡地查報取締案件現場勘查記錄一份、勘
    驗筆錄二份、土地複丈成果圖及現場照片十三張在卷可證。再者，被告所興建之
    上開工作物，經洽請國立海洋大學河海工程學系鑑定結果認定：「一、本地段之
    山坡在不受人為施工干擾情形下，應無水土流失之虞。二、現場勘驗顯示，被檢
    人係拆除舊屋而後鋪設水泥地以興建鐵皮屋。由屋舍後方山坡與檔土牆位置後之
    山壁情形顯示，該處並無新近挖掘之痕跡，因此被檢舉人之行為僅止於舊址之重
    建，並無造成水土流失之事實」，有該校函附鑑定書一紙在卷足憑，顯見被告所
    為之上開設置行為，尚未造成水土流失。綜上所述，本件事證明確，被告犯行堪
    以認定，應予依法論科。
二、按水土保持法係於八十三年五月二十七日制定公布，同年十月二十一日修正公布
    ，相較於山坡地保育利用條例係於六十五年四月二十九日制定公布，並於八十七
    年一月七日修正公布第二十三至三十五條等條文，是山坡地保育利用條例因最近
    一次修正，相對於水土保持法係屬後法，水土保持法則屬前法，但依水土保持法
    第一條第二項之規定：「水土保持，依本法之規定，本法未規定者，適用其他法
    律之規定」，因此就水土保持法之立法體制而言，係立於特別法之地位，且適用
    時排斥其他法條之適用，僅水土保持法未規定時，始有其他法律適用之餘地，因
    此基於「新普通法不能變更舊特別法」之原則，被告前揭行為仍應優先適用水土
    保持法之規定加以論處，核先敘明。核被告甲○○在前揭基隆市○○區○○段七
    二七號公有山坡地興建鐵皮屋、檔土牆等工作物但尚未致生水土流失實害之行為
    ，均係犯水土保持法第三十二條第四項、第一項之在公有山坡地未經同意擅自占
    用致生水土流失之未遂罪。被告於占用附圖Ａ、Ｂ、Ｃ部分土地之犯行雖亦合於
    刑法第三百二十條第二項之竊佔罪及山坡地保育利用條例第三十四條第一項之擅
    自占用罪，惟因水土保持法第三十二條第四項、第一項前段係前揭法條之特別法
    ，依特別法優於普通法之法律競合關係均應逕論以水土保持法第三十二條第四項
    、第一項之罪。被告已著手於犯罪行為之實施，而未致水土流失，為未遂犯，依
    按既遂犯之刑減輕之。爰審酌被告素行良好、犯罪之動機、目的、手段、占用之
    面積、所生之損害程度輕微及犯罪態度良好等其他一切情狀，量處如主文所示之
    刑，並諭知易科罰金之折算標準，以示懲儆。末查，被告前未曾受有期徒刑以上
    刑之宣告，有臺灣基隆地方法院檢察署刑案資料查註紀錄表乙紙附卷可稽，其因
    貪圖不法利益，而修建建物居住使用，以致觸犯刑典，且屬偶發犯罪，其經此教
    訓當知所戒惕，信無再犯之虞，本院認對其所宣告之有期徒刑以暫不執行為適當
    ，爰併予宣告緩刑三年，以勵自新。
三、被告違反水土保持法所興建如附圖編號Ａ所示之鐵皮屋（面積六十二平方公尺）
    、編號Ｂ所示之水泥平台、階梯（合計七十四平方公尺）、編號Ｃ所示之檔土牆
    （面積十八平方公尺），均為被告所有，業據被告陳明在卷，應依刑法第三十八
    條第一項第二款、水土保持法第三十二條第五項予以宣告沒收。
據上論斷，應依刑事訴訟法第二百九十九條第一項前段，水土保持法第三十二條第四
項、第一項前段、第五項，刑法第十一條前段、第二十六條前段、第四十一條第一項
、第七十四條第一款、第三十八條第一項第二款，罰金罰鍰提高標準條例第二條，判
決如主文。
本案經檢察官劉嶽承到庭執行職務。
中      華      民      國    九十      年      九      月    二十八    日
                                  臺灣基隆地方法院刑事第二庭
                                      法  官  汪  梅  芬
右正本證明與原本無異。
對於本件判決如有不服，應於收受送達後十日內，向本院提出上訴書狀，上訴於臺灣
高等法院，並按他造當事人之人數附具繕本。
                                      書記官  黃  致  祥
中      華      民      國      九十      年      十      月     二     日
【附錄論罪法條】
水土保持法第三十二條第一項、第四項、第五項：
在公有或私人山坡地或國、公有林區或他人私有林區內未經同意擅自墾殖、占用或從
事第八條第一項第二款至第五款之開發、經營或使用，致生水土流失或損毀水土保持
之處理與維護設施者，處六月以上五年以下有期徒刑，得併科新台幣六十萬元以下罰
金。但其情節輕微，顯可憫恕者，得減輕或免除其刑。
第一項未遂犯罰之。
犯本條之罪者，其墾殖物、工作物、施工材料及所使用之機具沒收之。


司法院資訊處製作；財團法人民間司法改革基金會備份。
